臺灣高等法院刑事判決　　　　　　　　99年度上易字第2743號
上　訴　人　臺灣臺北地方法院檢察署檢察官
被　　　告　郭志成
上列上訴人因被告違反建築法案件，不服臺灣臺北地方法院99年
度簡上字第324 號，中華民國99年11月23日第一審判決（臺灣臺
北地方法院檢察署檢察官聲請簡易判決處刑書案號：99年度偵字
第12597 號），提起上訴，本院判決如下：
    主  文
上訴駁回。
    理  由
一、本件聲請簡易判決處刑意旨略以：被告郭志成於民國98年間
    ，因違反建築法案件，於99年5 月25日，經臺灣臺北地方法
    院判處罰金新臺幣（下同）50,000元，於同年6 月22日繳清
    罰金，執行完畢（本件不構成累犯）。猶不知悔改，其明知
    建築物非經申請主管建築機關之審查許可並發給執照，不得
    擅自建造；違反規定擅自建造者，必要時得強制拆除其建築
    物；又依建築法規定強制拆除之建築物，不得違反規定重建
    ，竟未依法向主管機關申請建造執照，於97年3 月間某日，
    在臺北市○○區○○路181號1樓旁法定空地，以金屬等建材
    ，搭蓋2層、高度約2公尺、面積約20平方公尺之違章建築物
    ，經臺北市政府都市發展局（下稱都發局）認係違建，於97
    年10月21日強制拆除後，復於98年7月22日至99年4月26日間
    某日時，在原地即臺北市○○區○○路181號1樓旁空地，以
    鐵皮等金屬建材，搭蓋樓高1層、高度約3公尺、長約10公尺
    之違章建築物，經都發局於99年4月26日以拆後重建查報，
    嗣被告於99年5月27日自行拆除，始查悉上情，因認被告涉
    犯建築法第95條罪嫌等語。
二、按犯罪事實應依證據認定之，無證據不得認定犯罪事實，不
    能證明被告犯罪者，應諭知無罪之判決，刑事訴訟法第154
    條第2項、第301條第1項分別定有明文。再犯罪事實之認定
    ，應憑證據，如未能發現相當證據，或證據不足以證明，自
    不能以推測或擬制之方法，作為裁判基礎（最高法院40年台
    上字第86號判例意旨參照）。又檢察官對於起訴之犯罪事實
    ，仍應負提出證據及說服之實質舉證責任，倘其所提出之證
    據，不足為被告有罪之積極證明，或其指出證明之方法，無
    從說服法院以形成被告有罪之心證，基於無罪推定之原則，
    自應為被告無罪判決之諭知（最高法院92年度台上字第128
    號判例意旨參照）。
三、檢察官認被告涉犯上開犯行，無非係以臺北市建築管理處違
    建查報案件明細、違章建築照片及臺北市建築管理處違建處
    理科拆除違章建築結案報告單為主要論據。訊之被告堅詞否
    認有何違反建築法之犯行，並以：伊確有於臺北市○○區○
    ○路181 號一樓旁之空地搭建違建，然伊所蓋違建，經查報
    為違建後，均係自行拆除，未曾經都發局強制拆除，都發局
    強制拆除者均係臺北市○○路○ 段264 號旁的違建，該違建
    係由李戈泰所蓋，其搭蓋之違建物未曾遭強制拆除，故不符
    建築法第95條之規定等語置辯。經查：
(一)據都發局曾分別於民國97年9月19日、98年1月10日、98年6
    月10日、99年4月26日以函文通知臺北市○○區○○路181號
    旁之構造物所有人，認該處構造物經勘查結果，有違反建築
    法第25條、第86條之規定（即俗稱之違建物），依法應予拆
    除，依都發局於97年9月19日、98年1月10日之勘查結果，該
    址旁共有二違建物，一處為既存鐵棚下方鐵架，面積為8平
    方公尺，另一則為新增鐵皮屋，面積為12平方公尺，合計面
    積約20平方公尺，嗣都發局於98年6月10日、99年4月26日之
    勘查結果則認為該址旁僅有一違建物，該違建物為既有棚架
    下方鐵板壁體，高為3公尺等情，此有附表所示臺北市政府
    都市發展局函文4紙及其附件在卷足憑。臺北市建築管理處
    違建處理科（下稱建管處違建科）分於97年10月8日、98年2
    月12日、98年7月17日及99年5月26日至現場處理，除98年7
    月17日、99年5月26日至現場處理時，違建戶已自行拆除外
    ，97年10月8日及98年2月12日至現場拆除之狀況均為面積為
    8平方公尺之既存鐵棚下方鐵架係由違建戶自行拆除，而另
    面積為12平方公尺之新增鐵皮屋則由臺北市建築管理處違建
    處理科派工代拆等情（詳如附表），此亦有建管處違建科拆
    除違章建築結案報告單共4紙在卷足憑。
(二)被告就其有於臺北市○○區○○路181號1樓旁自行搭蓋建築
    物，都發局曾於97年9月19日、98年1月10日、98年6月10日
    及98年4月26日以函文通知其所搭建者係屬違建物等情，於
    偵查、原審及本院審理時均坦承不諱，且被告亦確有於98年
    7月17日、99年5月26日自行拆除上開違建物乙節，除據被告
    供述在卷外，復有建管處違建科98年7月20日、99年4月26日
    之拆除違章建築結案報告單1紙在卷足憑，自信屬實。然被
    告就都發局於97年9月19日、98年1月10日函文及建管處違建
    科於97年10月8日、98年2月12日拆除部分則辯稱：該處之違
    建物共有2處，一為伊所搭建，另一則為李戈泰所搭建，伊
    所搭建部分，均係伊自行拆除，建管處違建科強制拆除部分
    則為李戈泰所搭建等語，經證人李戈泰於原審證稱：在臺北
    市○○區○○路181號旁，有一個交叉口是一個停車場，停
    車場的出口下雨時會漏，所以伊於97年、98年間在上面蓋一
    些東西遮雨，但是後來被拆，說是要蓋透明的，現在蓋透明
    的就沒有事，伊前後共蓋了3次，被拆除2次，第1次是把下
    面的拆掉，第2次是把上面的拆除，被拆的2次都是拆除大隊
    拆的等語明確，經原審提示都發局97年9月19日函文所檢附
    之違建物照片（見原審卷第28頁）予證人李戈泰閱覽，證人
    李戈泰確認原審卷28頁右下角有紅色鐵皮屋、門係不銹鋼材
    質即係其所搭建無訛，而該處依建管處違建科之標示即為查
    報新增違建物，係遭該科派工（租械）代拆無訛，且參酌證
    人即臺北市政府建管處違建科第六拆除區隊隊員李東波於原
    審證稱：伊於97年10月21日前曾到過臺北市○○路181號旁
    之空地執行強制拆除，當時該地址查報的違建只有一處，但
    有二個違建物，保儀路這邊是自行拆除等語明確，經原審提
    示都發局97年9月19日函文檢附之違建照片予證人李東波閱
    覽，證人李東波證稱：原審卷附第28頁右下角的紅色鐵皮屋
    ，是建管處違建科拆的等語明確，證人李東波就當日拆除經
    過亦證稱：保儀路自行拆除的部分應該是自行使用，強制拆
    除部分（即被告郭志成）在場表明不是他蓋的，所以他沒有
    辦法拆，所以我們就強制拆除等語明確，是綜上所述可知，
    建管處違建科依都發局於97年9月19日函文至臺北市○○路
    ○○路181號1樓旁執行違建物拆除時，被告搭建部分業已自
    行拆除，至遭強制拆除之部分，非被告所搭建，而係證人李
    戈泰所搭建乙節，堪以認定。
(四)另建管處違建科依都發局於98年1月10日函文而於98年2月12
    日至現場拆除部分，該次違建物亦區分為二個部分，其一為
    自行拆除，另一則為該處派工（租械）代拆，經原審提示該
    次拆除前之照片（見99年度偵字第12597號卷第10至13頁）
    予證人李戈泰閱覽並指認何都是伊搭建，證人李戈泰證稱：
    卷附照片中未見有伊所搭建之違建，伊第二次伊搭建者為上
    面是不透明的塑膠，旁邊有尼龍網等語明確，然被告則指認
    附於偵查卷第10頁右下角照片中之鐵架係伊所搭蓋無訛，證
    人李東波就該次拆除之結果則證稱：偵查卷第10頁右下角是
    自行拆除等語明確，是綜合上情以觀，建管處違建科依都發
    局於98年1月10日函文至臺北市○○路○○路181號1樓旁執
    行違建拆除時，被告所搭建之違建物部分，亦係由被告自行
    拆除，非由建管處違建科強制拆除甚明。
(五)至二不同之違建物同列於一個查報程序中之原因，證人李東
    波於原審證稱：正常程序應要分開查報，但因為本件二違建
    物距很近距離只有一個辦公室的大小，查報人沒有注意到，
    所以開在同一個查報單等語，經檢察官復質以既然現場認定
    強制拆除部分非屬被告所有，何以移送被告違反建築法案件
    ？證人李東波答以：這是內部控管的問題，因為移送是法制
    組，他們是依據查報單在移送，查報單沒有分開，所以就一
    起移送等語明確，則本院自難以都發局於99年5月18日之北
    市都建字第09960083900號函文即遽認被告有何違返建築法
    之犯行自明。
(六)綜上，都發局於97年9月19日、98年1月10日、98年6月10 日
    、99年4月26日以函文通知建管處違建科位於臺北市○○路
    181號1樓旁搭蓋有違建物，請建管處違建科執行拆除工作，
    其中都發局於98年6月10日、99年4月26日函文認定位於上址
    之違建物僅有一處，且建管處違建科至上址時，該違建物均
    已自行拆除完畢，而都發局於97年9月19日、98年1月10日函
    文通知建管處違建科位於上址之違建物則有2處，建管處違
    建科至上址時，其中一處屬被告所搭建之違建物均已由被告
    自行拆除完畢，建管處違建科雖有強制拆除另一處之違建物
    ，然該遭強制拆除之違建物要與被告無涉甚明。是被告雖有
    於臺北市○○區○○路181號1樓旁搭建違建物，然其所搭建
    之違建物既未曾因建築法之規定強製拆除，縱其有自行拆除
    後再行重建之舉，實亦與建築法第95條之構成要件有間。本
    件聲請簡易判決處刑書所提上開證據並不足以證明所指被告
    郭志成涉犯建築法第95條之犯行，且查無其他積極事證足資
    證明被告郭志成確有檢察官所指犯行。揆諸首揭說明，被告
    郭志成被訴違反建築法第95條部分，自屬不能證明犯罪，即
    應為被告郭志成無罪之諭知。
四、原審認其簡易庭未能究明上情斟酌及此，逕引用檢察官之聲
    請簡易判決處刑書而對被告論罪科刑，顯有違誤，被告上訴
    意旨指摘為有理由，而將簡易判決撤銷，改判被告無罪，認
    事用法，核無不合。檢察官上訴意旨略稱：被告自行拆除，
    僅是強制拆除的替代行為，性質上仍屬強制拆除等語。惟建
    築法第95條所稱之「強制拆除」，應係指主管建築機關以實
    力直接實際執行強制拆除之事實行為為準，以符罪刑法定主
    義之原則，茍拆除義務人於主管建築機關所定期限內自行拆
    除者，即與強制拆除之概念有間；其後，縱有重建之情形，
    亦難以違反建築法第95條之罪相繩。本件被告固曾搭蓋違章
    建築，並經都發局通知查報拆除，其性質應屬「限期命所有
    人或重建人拆除」，而非「強制拆除」，今被告既已自行拆
    除，自難遽以違反建築法第95條之罪相繩，揆諸前揭敘明，
    檢察官上訴指摘原判決認事用法不當，核其所持法律見解及
    法條適用，容有誤會，為無理由，應予駁回。
五、至被告占用臺北市○○區○○路181號1樓旁違建位置之土地
    係屬法定空地，有臺北市政府都市發展局100年3月7日北市
    都建字第10066095200號附卷可證（見本院卷第74頁），其
    於法定空地上長期搭蓋違章建築，是否涉犯竊占罪嫌，應由
    檢察官另行依法偵辦，附此敘明。
據上論斷，應依刑事訴訟法第368條，判決如主文。
本案經檢察官曾忠己到庭執行職務。
中    華    民    國    100   年    4     月    28    日
                  刑事第十一庭      審判長法  官  許宗和
                                          法  官  潘進柳
                                          法  官  沈君玲
以上正本證明與原本無異。
不得上訴。
                                          書記官  彭于瑛
中    華    民    國   100    年    4     月    29    日
附表：
┌──────────────────────────────┐
│           臺北市○○區○○路181號1樓旁之違建               │
├─────────┬───────┬────────────┤
│    通知函文      │拆除／結案日期│執行拆除類別暨搭蓋者    │
│                  │              │                        │
├─────────┼───────┼────────────┤
│臺北市政府都市發展│97.10.8（拆除 │自行拆除 8平方公尺      │
│局97年9 月19日北市│）            │（前面違建－被告郭志成）│
│都建字第          │97.10.21（結案├────────────┤
│00000000000號函   │）            │派工代拆12平方公尺      │
│                  │              │（後面違建－李戈泰）    │
├─────────┼───────┼────────────┤
│臺北市政府都市發展│98.2.12（拆除 │自行拆除 8平方公尺      │
│局98年1 月10日北市│）            │（前面違建－被告郭志成）│
│都建字第          │98.2.17（結案 ├────────────┤
│00000000000函     │）            │派工代拆12平方公尺      │
│                  │              │（後面違建－李戈泰）    │
├─────────┼───────┼────────────┤
│臺北市政府都市發展│98.7.17（拆除 │自行拆除                │
│局98年6 月10日北市│）            │（被告郭志成）          │
│都建字第          │98.7.22（結案 │                        │
│00000000000號函   │）            │                        │
├─────────┼───────┼────────────┤
│臺北市政府都市發展│99.5.26（拆除 │自行拆除                │
│局99年4 月26日北市│）            │（被告郭志成）          │
│都建字第          │99.5.27（結案 │                        │
│00000000000號函   │）            │                        │
└─────────┴───────┴────────────┘